臺灣基隆地方法院瑞芳簡易庭民事判決
　　原　　　　　告　甲○○
　　被　　　　　告　旭記交通有限公司
　　法 定 代 理 人　丙○○.
上列當事人間確認本票債權不存在之訴，本院於民國94年6 月1
日言詞辯論終結，並判決如下：
    主          文
確認被告持有如附表所示之本票對原告之債權不存在。
訴訟費用新臺幣伍仟肆佰元由被告負擔。
    事實及理由要領
一、按發票人主張本票係偽造、變造者，應於接到前條裁定（法
    院准為強制執行之裁定）後二十日之不變期間內，對執票人
    向為裁定法院提起確認之訴，非訟事件法第一百零一條第一
    項固有明文；惟本票發票人以相對人執有以其名義所簽發之
    本票乃第三人偽造為由，起訴請求確認兩造間就該本票之債
    權不存在，雖已逾非訟事件法第一百零一條第一項所定之期
    間，然此僅無同條第二項規定之適用而已，非謂逾此期間，
    即不得起訴（最高法院64年度臺抗字第242 號判例意旨參照
    ）；是原告接獲本院93年度票字第602 號、93年度票字第65
    6 號裁定以後，逾二十日，始求為確認系爭本票對原告之債
    權不存在，仍屬適法。次按確認之訴非原告有即受確認判決
    之法律上利益者，不得提起。所謂即受確認判決之法律上利
    益，係指法律關係之存在與否不明確，原告主觀上認為其在
    法律上之地位有不妥之狀態存在，且此種不妥之狀態，能以
    確認判決將之除去者而言（最高法院52年度臺上字第1240號
    判例、42年度臺上字第1031號判例意旨參照）；茲原告依非
    訟事件法第一百零一條第一項規定，以系爭本票並非其所簽
    發為由，對執票人即本件被告提起確認本票債權不存在之訴
    ，乃為被告所否認，則兩造間之本票債權是否有效存在，即
    屬不確定，而此種不確定之狀態復得以本確認判決加以除去
    ，是自應認原告對被告有即受確認判決之法律上利益。從而
    ，原告提起本件確認之訴，應予准許。
二、原告起訴主張：緣被告業以如附表所示之本票乙紙（下稱系
    爭本票），乃原告與訴外人乙○○即原告胞弟所共同簽發為
    由，聲請本院分別以93年度票字第602 號、93年度票字第65
    6 號裁定准為強制執行；惟查，系爭本票所載之原告「甲○
    ○」署押（簽名及指印），實非原告所為，兩造間亦無債權
    債務關係存在，為此，乃提起本件訴訟，求為確認系爭本票
    對原告之債權不存在等語。
三、被告則抗辯稱：緣訴外人乙○○為向伊承租營業小客車使用
    ，遂向伊陳稱「其胞兄願為連帶保證人」等語，而向伊取得
    尚未妥填之計程車租賃契約書及本票各乙紙；嗣訴外人乙○
    ○再度折返伊車行時，果依言提出已經簽妥原告「甲○○」
    署押（簽名及指印）之系爭本票及計程車租賃契約書，伊乃
    與訴外人乙○○締結租賃契約，將營業小客車乙輛出租予訴
    外人乙○○使用。詎訴外人乙○○於租約締結以後，竟數度
    違約，延欠租金未繳，伊為保障自己權益，始持系爭本票聲
    請法院對原告及訴外人乙○○裁准強制執行等語，並求為駁
    回原告之訴。
四、本院得心證之理由：
  (一)按在票據上簽名者，依票上所載文義負責，票據法第五條固
    有明文；惟票據債務人應依票據文義負責者，以該債務人在
    票據上簽名或蓋章為前提（最高法院65年臺上字第2030號判
    例意旨參照）；是本票本身是否真實，即是否為發票人所作
    成，應由執票人負證明之責（最高法院50年臺上字第1659號
    判例意旨參照），故發票人主張本票係偽造，依非訟事件法
    第一百零一條規定，對執票人提起確認本票係偽造或本票債
    權不存在之訴者，應由執票人就本票為真正之事實，先負舉
    證責任（最高法院50年度臺上字第1659號判例意旨；65年度
    第6 次民事庭會議決議參照）。次按事實為法律關係發生之
    特別要件者，在消極確認之訴，應由被告就其存在負舉證責
    任，即確認法律關係不存在之訴，如被告主張其法律關係存
    在時，即應由被告負舉證責任（司法院2269號解釋、最高法
    院42年臺上字第170 號判例意旨參照）。查本件原告係以系
    爭本票並非伊與訴外人乙○○所共同簽發，系爭本票所載之
    「甲○○」署押（簽名及指印）非其所為，兩造間並無債權
    債務關係存在等情詞為由，起訴請求確認系爭本票對原告之
    債權不存在，乃為被告所否認，參諸首揭說明，被告自應先
    就「該本票確為原告所簽發或原告授權他人所簽發之事實」
    ，負舉證責任。
  (二)被告雖抗辯稱：訴外人乙○○曾向伊陳稱「其胞兄（原告）
    願為連帶保證人」等語，並已依言對伊提出簽妥原告「甲○
    ○」署押（簽名及指印）之系爭本票及計程車租賃契約書等
    語，並舉簽署有「甲○○」署押之系爭本票及計程車租賃契
    約書各乙紙以資為證。然查，本院觀之被告所為陳述，訴外
    人乙○○與被告洽談租車事宜之際，兩造不僅從未接觸，原
    告亦未當面對被告為作保之意思表示，更甚者，被告從未親
    身見聞原告在系爭本票及計程車租賃契約書上簽名暨按捺指
    印之過程，則系爭本票及計程車租賃契約書上之「甲○○」
    署押究否真正？系爭本票及計程車租賃契約書上之「甲○○
    」署押，究係原告所為，抑係原告授權他人所為，甚或第三
    人未經原告同意所偽造？凡此種種，被告顯均無從合理說明
    ；參之本院細稽比對系爭本票，及原告提出簽署日期在系爭
    本票發票日期前後之簽名文件數紙，其上所載之原告簽名，
    無論其字跡字型或運筆方式，均有不同，肉眼即可辨識，顯
    見原告主張系爭本票所載之「甲○○」署押非其所為等語，
    應非無稽；乃被告除徒以系爭本票載有原告署押為由置辯，
    並未曾舉證以合理說明系爭本票乃發票人即原告作成之事實
    ，則其空言辯稱原告應負責任云云，本院已難憑信。
  (三)其次，系爭本票之簽發過程業經證人乙○○到庭證稱：「（
    問：提示系爭本票及租車契約書，其上所示之乙○○簽名及
    指印何來？）是我自己簽名及印手印，當天我是去旭記交通
    有限公司向被告租車用來經營計程車，所以現場簽租車契約
    及系爭本票，但因被告要求要有保證人，所以我才在系爭本
    票之發票人處另外簽我哥哥甲○○（即原告）的名字及蓋指
    印，系爭契約上連帶保證人甲○○（即原告）的簽名及指印
    也是我所為。我簽甲○○（即原告）姓名及蓋指印，事先未
    經原告同意，我回家後有叫母親轉達給原告知道，但我不知
    母親有無轉達」等語（參見本院民國94年6 月1 日言詞辯論
    筆錄）明確。茲證人乙○○雖係原告胞弟，而與原告有血親
    關係；然查，本院在證人乙○○為上開證述以前，業已依民
    事訴訟法第三百零七條第二項之規定，對證人乙○○告知「
    其證言或可致其自身蒙受刑事訴追，依民事訴訟法第三百零
    七條第一項第三款規定，其得拒絕證言」，乃證人乙○○仍
    表示願意作證（不拒絕證言），並為前揭內容之證述（以上
    均參見本院前揭言詞辯論筆錄），由此顯見，證人乙○○之
    證述內容，應屬真實，而為可採；蓋此事倘非真實，僅憑原
    告與證人乙○○之血親關係，實難想見證人乙○○竟甘冒蒙
    受刑事訴追風險而故為反於真實之陳述！是本院認為證人乙
    ○○在本次證述以前，既已經由本院曉諭，而明知其所陳內
    容或有致己身蒙受刑事訴追不利益之可能，則證人乙○○出
    於迴護原告而故為反於真實陳述之可能性，已可完全排除；
    是其證稱系爭本票及計程車租賃契約書所載之原告署押，乃
    其未經原告同意而擅自偽造等語，自堪信實。
  (四)至本件雖未經本院函請鑑定機關辨其署押真偽，然查：系爭
    本票原本，現為被告持有；本院復曾多次對被告闡明本件訴
    訟之舉證責任分配原則（詳見本院94年5 月18日言詞辯論筆
    錄），乃被告除對本院訴訟指揮及闡明權之行使多所質疑（
    同本院上揭筆錄），迄本院言詞辯論以前，僅空言抗辯略稱
    ：訴外人乙○○曾向伊陳稱「其胞兄（原告）願為連帶保證
    人」，且系爭本票及計程車租賃契約書上均有原告署押，原
    告何以不用負責等語，而未曾就本件訴訟之爭點，即系爭本
    票之原告署押究否真正乙節，舉證以明其實；本院於證人乙
    ○○到庭證述以後，亦曾再次詢問被告是否願將系爭本票原
    本送請鑑定，以辨明原告署押真偽，乃被告仍係答稱「我認
    為沒有必要」等語（詳見本院94年6 月1 日言詞辯論筆錄）
    。查系爭本票究否原告簽發之舉證責任，係在被告，而非原
    告，此業經本院闡述如前（參見前述(一)之部分）；本院於本
    件訴訟進行中，復已盡法院闡明之責，是倘被告仍不願或拒
    絕舉證，則被告自應承擔舉證不足之敗訴不利益；換言之，
    被告經本院多次闡明，既未曾舉證證明系爭本票簽名之真正
    ，本院即應逕為被告敗訴之判決，而不能強令被告舉證。是
    被告既認為本件毫無送請鑑定之必要，本院自不能，亦毋庸
    職權命被告交出系爭本票原本以送請鑑定，併此指明。
五、從而，原告主張系爭本票所載之「甲○○」署押係遭人偽造
    等語，應屬真實；原告據此訴請確認系爭本票對原告之債權
    不存在，為有理由，應予准許。
六、訴訟費用即第一審裁判費新臺幣伍仟肆佰元由被告負擔。
中　　華　　民　　國　　94　　年　　6 　　月　　15　　日
                  瑞芳簡易庭法  官  王慧惠
以上正本係照原本作成。
對於本件判決如有不服，應於收受送達後二十日內向本院提出上
訴書狀，上訴於本院合議庭，並按他造當事人之人數附具繕本。
中　　華　　民　　國　　94　　年　　6 　　月　　15　　日
                            書記官  周俊群
 【附表】
┌──┬──────┬─────┬──────┬──────┬───────────┬──┐
│編號│發   票   人│發  票  日│票 面 金 額 │到   期   日│利  息  及  違  約  金│備考│
│    │（共同發票）│          │（新臺幣）  │            │                      │    │
├──┼──────┼─────┼──────┼──────┼───────────┼──┤
│1.  │(1)甲○○    │93年1 月13│伍拾萬元    │93年9月6日  │逾期自遲延日起按週年利│    │
│    │  (原告)    │日        │(500,000元) │            │率20% 計付利息並按日加│    │
│    │(2)乙○○    │          │            │            │千分之一付懲罰性違約金│    │
└──┴──────┴─────┴──────┴──────┴───────────┴──┘
